【裁判字號】    97,重上國,1
【裁判日期】    971021
【裁判案由】    國家賠償
【裁判全文】
臺灣高等法院花蓮分院民事判決         97年度重上國字第1號
上  訴  人  甲○○
訴訟代理人  魏辰州律師
被上訴人    花蓮市公所
法定代理人  乙○○
訴訟代理人  張秉正律師
複代理人    曾泰源律師
當事人間請求國家賠償事件，上訴人對於臺灣花蓮地方法院中華
民國97年4月3日96年度重國字第7號第一審判決，提起上訴，本
院於97年10月7日言詞辯論終結，判決如下：
    主  文
上訴駁回。
第二審訴訟費用由上訴人負擔。
    事實及理由：
一、本件經本院審理結果，認為原審駁回上訴人之訴及假執行之
    聲請，認事用法，並無不合。爰引用第一審判決書所載之事
    實及理由如附件所示。
二、上訴人聲明：
（一）原判決關於駁回上訴人於第一審之訴超過新台幣壹仟肆佰
      玖拾壹萬壹仟捌佰貳拾捌元之部分廢棄。
（二）前開廢棄部分，被上訴人應給付上訴人新台幣玖佰肆拾玖
      萬捌仟肆佰貳拾陸元整及自起訴狀繕本送達翌日起至清償
      日止按年息百分之五計算之利息。
（三）上訴人願供擔保請准宣告假執行。
    其於本院補充之陳述略以：
（一）按「因犯罪而受損害之人，於刑事訴訟程序得附帶提起民
      事訴訟，對於被告及依民法負賠償責任之人，請求回復其
      損害。」刑事訴訟法第487條第1項定有明文。然上開規定
      並無禁止於附帶民事訴訟之程序請求國家損害賠償之明文
      。又國家賠償法第2條第2項之規定乃民法侵權行為損害賠
      償規定之特別法，本應優先適用。猶如商標法第61條規定
      及著作權法第88條規定之於民法侵權行為損害賠償之規定
      。而實務上商標權及著作權受侵害之人於刑事訴訟程序依
      上開商標法第61條規定及著作權法第88條規定附帶提起民
      事訴訟請求加害人損害賠償之案例尤多不勝數，然從不見
      法院以「被告非依民法負損害賠償之人」為由，於程序上
      駁回原告之請求 (證一：判決三則)，故本件被上訴人以
      其非「依民法負損害賠償之人」為由，主張上訴人起訴程
      式不合規定，自不足採。
（二）再按「依第二條第二項請求損害賠償者，以該公務員所屬
      機關為賠償義務機關。」、「依本法請求損害賠償時，應
      先以書面向賠償義務機關請求之。」、「賠償義務機關拒
      絕賠償，或自提出請求之日起逾三十日不開始協議，或自
      開始協議之日起逾六十日協議不成立時，請求權人得提起
      損害賠償之訴。」國家賠償法第9條第1項、第10條第1項
      及第11條第1項定有明文。查上訴人因被上訴人所屬清潔
      隊資源回收車司機黃文財於執行資源回收職務時過失不法
      侵害其權利，致上訴人受有頸椎神經損傷之重傷害。上訴
      人自本件事發後業已於民國（下同）96年1月4日以書面向
      賠償義務機關即被上訴人請求損害賠償（詳參原審起訴狀
      後附證一），嗣因漏未蓋印，上訴人復於96年1月24日委
      任代理人提出國家賠償請求理由書，除補正用印外，並檢
      附委任書及診斷證明書影本供被上訴人審查 (證二：國家
      賠償請求理由書影本乙份)，相關程序均符合國家賠償法
      第9條第1項、第10條第1項及國家賠償法施行細則第7條、
      第17條之規定，然因被上訴人並未自上訴人提出請求之日
      30日內開始協議，上訴人方才依國家賠償法第11 條第1項
      及國家賠償法施行細則第37條第2項規定起訴請求，相關
      程序均為適法，並無違誤。
三、被上訴人聲明：
（一）上訴駁回。
（二）如受不利之判決，願供擔保請准免為假執行之宣告。
    其於本院補充之陳述略以：
（一）本件上訴人甲○○係以提起附帶民事訴訟之方式，請求被
      上訴人負擔國家賠償責任，故須符合刑事訴訟法第487 條
      附帶民事訴訟之要件，始得為之。本件被上訴人花蓮市公
      所並非實際侵權行為人。故上訴人顯係依據「依民法負賠
      償責任之人」之規定，向被上訴人請求國家賠償。而所謂
      「依民法負賠償責任之人」係指依民法規定應與行為人連
      帶負損害賠償責任之人。揆諸民法規定，僅有民法第188
      條第1項「受僱人因執行職務，不法侵害他人之權利者，
      由僱用人與行為人連帶負損害賠償責任」，及同法第28
      條規定「法人對於其董事或職員，因執行職務所加於他人
      之損害，與該行為人連帶負賠償責任」，屬於非行為人與
      行為人連帶負損害賠償之規定。然公務員係其任用機關依
      法任用，所執行之職務，乃為公法上之行為，與其任用機
      關間，並無私法上一方為他方服勞務，他方給付報酬之僱
      傭關係存在，且國家機關並非私法人，其所任用之公務員
      顯與法人之董事或職員有別。因此，國家機關並無依前述
      二法條之規定，應與行為人連帶負損害賠償責任。此外，
      並無國家機關應與行為人連帶負損害賠償之規定，上訴人
      依據刑事訴訟法第487條第1項附帶民事訴訟之規定，於臺
      灣花蓮地方法院刑事庭提起附帶民事訴訟，請求被上訴人
      花蓮市公所負擔國家賠償責任，實無理由，
（二）刑事附帶民事訴訟程序係予刑事被害人之便宜措施，而讓
      被害人不須繳納訴訟費用，即得提起侵權行為損害賠償訴
      訟與國家賠償訴訟顯不相同。本案於刑事案件花蓮市公所
      並非加害機關或犯罪主體，刑事訴訟法亦無任何規定可於
      刑事訴訟程序提起國家賠償之規定，可徵上訴人本件請求
      實無理由。
（三）上訴人於96年1月4日向被上訴人機關提出賠償請求，惟上
      訴人除請求權人簽名與蓋章欠缺外，亦無附上相關必須之
      證據資料，故而被上訴人機關要求上訴人限期補正，然上
      訴人並未再行提供相關事證，即行於96年2月16日逕予提
      起附帶民事損害賠償訴訟，有違反國家賠償法第10條與第
      11條規定，以及同法施行細則第37條法定要求，起訴程式
      亦不合法，應依民事訴訟法第249條第1項第6款裁定駁回
      。
四、按公務員於執行職務行使公權力時，因故意或過失不法侵害
    人民自由或權利者，國家應負損害賠償責任，國家賠償法第
    2條第2項定有明文。次按公務員於執行職務行使公權力時，
    因故意或過失不法侵害人民自由或權利者，除其他法律有特
    別規定外，祇能依據國家賠償法之規定向國家請求賠償，要
    不能依民法第184條侵權行為之規定向國家請求賠償，最高
    法院85年台上字第1556號判決可資參憑。又公務員執行職務
    ，故意或過失侵害上訴人之權利，在民法第186條既無命公
    務機關連帶負損害賠償責任之規定；而公務員與行政機關間
    ，又非僱傭關係，亦無民法第188條規定之適用。再公務員
    與行政機關間之關係，亦不同於法人與其董事或職員間之關
    係，尤無適用民法第28條規定之餘地，最高法院71年台上字
    第476號亦著有判例。
五、本件訴外人黃文財為依法執行公務行使公權力之公務員，縱
    使其因過失不法侵害上訴人之權利，上訴人依民法第184條
    之規定，得請求黃文財負損害賠償責任；惟依上開規定及說
    明，上訴人對被上訴人花蓮市公所，僅得依國家賠償法之規
    定請求損害賠償，不能依民法第184條侵權行為之規定向國
    家請求賠償，即無上訴人所謂國家賠償法為民法之特別法之
    問題。又被上訴人既非刑事訴訟法第487條第1項所謂「依民
    法負賠償責任之人」，則上訴人利用刑事訴訟程序對被上訴
    人附帶提起民事訴訟，請求回復其損害，其起訴程式即有違
    反。上訴意旨指摘原判決不當，求予廢棄改判，為無理由，
    應予駁回。
六、本件事證已臻明確，兩造其餘攻擊或防禦方法，經本院審酌
    後，認均與本件之結論無涉，不再一一論述，併予敘明。
據上論結，本件上訴為無理由，依民事訴訟法第449條第1項、第
78條，判決如主文。
中    華    民    國    97    年    10    月    21    日
                  民事庭審判長法  官   林 慶 煙
                              法  官   賴 淳 良
                              法  官   林 碧 玲
以上正本係照原本作成。
如不服本判決，應於收受送達後20日內向本院提出上訴書狀，其
未表明上訴理由者，應於提出上訴後20日內向本院補提理由書狀
（均須按他造當事人之人數附繕本）上訴時應提出委任律師或具
有律師資格之人之委任狀；委任有律師資格者，另應附具律師資
格證書及釋明委任人與受任人有民事訴訟法第466條之1第1項但
書或第2項（詳附註）所定關係之釋明文書影本。
                              書記官   林 明 智
中    華    民    國    97    年    10    月    21    日
附註：
民事訴訟法第466條之1（第1項、第2項）：
對於第二審判決上訴，上訴人應委任律師為訴訟代理人。但上訴
人或其他法定代理人具有律師資格者，不在此限。
上訴人之配偶、三親等內之血親、二親等內之姻親，或上訴人為
法人、中央或地方機關時，其所屬專任人員具有律師資格並經法
院認為適當者，亦得為第三審訴訟代理人。


司法院資訊處製作；財團法人民間司法改革基金會備份。
